【裁判字號】    97,台上,1865
【裁判日期】    970905
【裁判案由】    請求塗銷所有權移轉登記等
【裁判全文】
最高法院民事判決            九十七年度台上字第一八六五號
上  訴  人  機電聯企業股份有限公司
法定代理人  丁○○
訴訟代理人  柏有為律師
            藍弘仁律師
被 上訴 人  丙○○
            甲○○
            乙○○
上列當事人間請求塗銷所有權移轉登記等事件，上訴人對於中華
民國九十七年四月二日台灣高等法院第二審判決（九十六年度重
上字第五三三號），提起上訴，本院判決如下：
    主  文
原判決廢棄，發回台灣高等法院。
    理  由
本件上訴人主張：伊於民國九十一年間委任被上訴人丙○○擔任
財務顧問，出售伊公司股票，丙○○竟乘機居中侵吞每股新台幣
（下同）三十一元股價，合計侵占股款六千八百二十萬元，經伊
另案對之提起侵權行為損害賠償訴訟，業經判決伊勝訴確定。嗣
經伊調閱丙○○財產歸戶資料，查知其名下雖無財產，惟其妻即
被上訴人甲○○名下之坐落台北縣中和市○○段一三二號土地，
面積六七二○點三一平方公尺，應有部分十萬分之二六三之所有
權全部及其上建物門牌號碼台北縣中和市○○路六八九號二十一
樓（建號二○八九）、二十二樓（建號二○九○）房屋二棟（下
稱系爭房地），係丙○○侵占伊股款款項所購，丙○○與甲○○
間借名登記或信託契約之意思表示並未合致，依民法第一百五十
三條第一項規定不成立，甲○○無法律上原因取得系爭房地，依
民法第一百七十九條第一項及第一百八十二條第二項之規定，應
將系爭房地移轉登記返還予丙○○。如認丙○○與甲○○間成立
借名登記或信託契約，惟丙○○係將其犯罪所得易為系爭房地，
無償借名或信託登記予甲○○，有害及伊之損害賠償債權，伊自
得依民法第二百四十四條第一項規定請求撤銷丙○○、甲○○間
之借名、信託契約債權行為及借名、信託物權登記行為。另甲○
○與被上訴人乙○○間並無任何借貸關係，竟將系爭房地設定本
金最高限額抵押權六百三十萬元予乙○○，顯屬虛偽，依民法第
八十七條規定，甲○○、乙○○間之抵押權設定行為係屬通謀虛
偽而無效，應予塗銷。又縱認甲○○、乙○○間之抵押權設定行
為非通謀虛偽意思表示而無效，然該抵押權設定行為，有害上訴
人之債權，屬詐害行為，上訴人亦得依民法第二百四十四條第二
項規定請求撤銷等情。爰求為命：(一)甲○○將系爭房地所有權全
部移轉登記予丙○○。(二)乙○○將上揭房地於九十二年台北縣中
和地政事務所以北中地登字第○六二三一○號收件，九十二年二
月二十五日所為本金最高限額六百三十萬元抵押權設定登記予以
塗銷。(三)甲○○與丙○○間就系爭房地之借名、信託契約債權行
為及借名、信託物權登記行為應予撤銷；(四)甲○○與乙○○間於
九十二年二月二十五日就上揭房地所為債權額本金最高限額六百
三十萬元之抵押權設定行為應予撤銷之判決（上開(三)、(四)部分為
上訴人上訴二審後所追加。）。
被上訴人則以：上訴人未證明丙○○與甲○○間無借名登記或信
託契約關係，亦無法證明系爭房地係丙○○以侵占之款項所購。
如認丙○○與甲○○有借名登記或信託契約關係存在，其撤銷權
亦已逾民法第二百四十五條規定之除斥期間。甲○○因丙○○遭
羈押，家庭生活頓失依據，而向乙○○多次借貸金錢以支付家庭
生活開銷及訴訟相關費用，乙○○為保障已借出及日後尚要出借
予甲○○之金錢債權，乃要求甲○○將系爭房地設定六百三十萬
元之最高限額抵押權以為擔保。抵押權設定後，甲○○仍陸續自
九十二年三月起至同年十二月底止向乙○○借款五百十七萬九千
元，甲○○與乙○○間確有金錢借貸關係等語，資為抗辯。
原審維持第一審所為上訴人敗訴之判決，駁回其上訴及追加之訴
，無非以：上訴人主張丙○○以侵占上訴人之股款購買系爭房地
，雖提出台灣基隆地方法院檢察署（下稱基隆地檢署）九十四年
十一月十八日基檢玲平九十二偵一○五○字第二四一七六號函載
有：「本署以九十一年度偵字第四三八二號案件偵辦丙○○涉嫌
業務侵占機電聯企業股份有限公司股款乙案，丙○○供稱所侵占
款項均用以購買系爭房地，登記為其妻即被告甲○○所有，而詢
問甲○○之結果，答稱不知丙○○為其購買系爭房地之事，是以
系爭房地係丙○○以侵占原告公司股款款項所購買等情」為證。
惟經第一審法院影印台灣高等法院九十四年度矚上重更字第二號
案偵查卷宗，核閱結果，並未有丙○○上開之供述筆錄，上開函
文，已難採為有利於上訴人之證據。另丙○○在寶華銀行中和分
行000000000000號帳戶自九十一年五月二十八日至
九十一年八月一日之往來明細查詢報表，僅能證明於前揭時日有
資金進入丙○○帳戶，及丙○○有開立支票及轉帳之事實，然仍
無法據此證明上述資金之來源即係來自丙○○侵占上訴人之股款
。依丙○○於九十一年十二月六日及同年十二月二十五日在基隆
市警察局之供述內容，與甲○○於九十二年二月十日在刑警隊及
同年月二十日在基隆地檢署之供述，仍難證明丙○○確有將侵占
上訴人公司款項用以購買系爭房地之事實。上訴人未能證明系爭
房地係丙○○以侵占上訴人款項所購，甲○○取得系爭房地，尚
難認無法律上之原因而取得，上訴人依民法第一百七十九條第一
項及第一百八十二條第二項不當得利規定，請求甲○○將系爭房
地移轉登記返還予丙○○，即屬無理由。按債權人之撤銷權，自
債權人知有撤銷原因時起，一年間不行使，或自行為時起，經過
十年而消滅，民法第二百四十五條定有明文。上訴人係經基隆地
檢署於九十四年十一月十八日回函，始知丙○○以侵占上訴人公
司出售股票所得款項購買系爭房地，而上訴人係於九十六年十月
三十一日提起上訴理由狀時，始為訴之追加，請求撤銷丙○○、
甲○○間之借名、信託契約債權行為及借名、信託登記物權行為
，上訴人自九十四年十一月十八日知悉至九十六年十月三十一日
訴請撤銷丙○○、甲○○間之借名、信託契約債權行為及借名、
信託登記物權行為，顯已逾一年之除斥期間，上訴人此部分之請
求，仍屬無據。甲○○係將系爭房地設定存續期間九十二年二月
二日起至一百零二年二月一日止，本金最高限額六百三十萬元抵
押權予乙○○，並於九十二年二月二十五日登記。而依甲○○之
華泰商業銀行綜合存款存摺所示，乙○○自九十二年三月起至同
年十二月底止陸續匯款或直接將現金存入甲○○之帳戶，金額共
計五百十七萬九千元，足見甲○○與乙○○間確有上開資金往來
情形。又依甲○○所辯其向乙○○借貸上開金額係為支付家庭生
活開銷及訴訟相關費用，則當乙○○將款項匯入後，甲○○儘快
提領使用，難謂與一般經驗法則相違，此外，上訴人復無法就其
主張甲○○與乙○○間有通謀虛偽設定抵押權之事實舉證以實其
說，自難遽採。上訴人另主張上開抵押權設定行為，有害及上訴
人之債權，屬詐害行為，亦無法舉證以實其說，上訴人此部分之
主張，仍無理由。上訴人依民法第一百七十九條第一項、第一百
八十二條第二項、第二百四十四條第一、二項及第八十七條規定
，請求如上開聲明所示之事項，均無理由，不應准許等詞，為其
判斷之基礎。
查上訴人係主張甲○○自丙○○取得系爭房地所有權為不當得利
，則上訴人此項主張是否真實，自應調查甲○○自丙○○取得系
爭房地是否有不當得利之事實，資為判斷之依據。乃原審竟僅以
上訴人未能證明系爭房地係丙○○以侵占上訴人股款之款項所購
，據以推論甲○○取得系爭房地無不當得利，而為上訴人敗訴之
判決，自屬違背論理法則。次按民法第二百四十五條規定，債權
人之撤銷權，自債權人知有撤銷原因時起，一年間不行使，或自
行為時起經過十年而消滅。所謂撤銷原因係指構成行使撤銷權要
件之各事由而言，在無償行為，應自知有害及債權之事實時起算
；在有償行為，則除知有害及債權之事實外，並須知債務人及受
益人亦知其情事時起算一年之期間。乃原審未調查審酌上訴人係
於何時知悉丙○○與甲○○之行為有構成行使撤銷權要件之事由
，竟以上訴人知悉丙○○以侵占上訴人股款之款項購買系爭房地
時，作為起算一年除斥期間之依據，亦有違誤。又家庭生活費用
金額之多寡，恆與家庭成員之人數及該家庭成員之身分、地位、
教育程度、職業、經濟能力、居住環境有關，原審未調查審酌甲
○○所屬家庭上開有關事項，遽認乙○○自九十二年三月起至九
十二年十二月底止，不到一年期間，陸續匯款或以現金存入甲○
○銀行帳戶之五百十七萬九千元，均屬甲○○向乙○○借貸作為
支付其家庭生活開銷及訴訟費用之用，因而為上訴人敗訴之判決
，亦屬速斷。上訴論旨，執以指摘原判決不當，求予廢棄，非無
理由。
據上論結，本件上訴為有理由。依民事訴訟法第四百七十七條第
一項、第四百七十八條第二項，判決如主文。
中    華    民    國  九十七  年    九    月    五    日
                      最高法院民事第二庭
                          審判長法官  吳  正  一
                                法官  劉  福  聲
                                法官  阮  富  枝
                                法官  陳  國  禎
                                法官  陳  重  瑜
      本件正本證明與原本無異
                                      書  記  官
中    華    民    國  九十七  年    九    月   十五   日
                                                      v


司法院資訊處製作；財團法人民間司法改革基金會備份。
